【裁判字號】    97,消債更,367
【裁判日期】    980331
【裁判案由】    更生
【裁判全文】
臺灣桃園地方法院民事裁定           97年度消債更字第367號
聲  請  人
即  債務人  甲○○
上列當事人因消費者債務清理事件，聲請更生，本院裁定如下：
    主    文
聲請駁回。
聲請費用由聲請人負擔。
    理    由
一、按債務人與金融機構協商成立者，不得聲請更生或清算，但
    因不可歸責於己之事由，致履行顯有重大困難者，不在此限
    ；本條例施行前，債務人依金融主管機關協調成立之中華民
    國銀行公會會員，辦理消費金融案件無擔保債務協商機制與
    金融機構成立之協商，準用前項之規定，消費者債務清理條
    例第151 條第5 項、第6 項分別定有明文。又聲請更生或清
    算不合程式或不備其他要件者，法院應以裁定駁回之，但其
    情形可以補正者，法院應定期間先命補正，同條例第8 條亦
    定有明文。次按依債務人與金融機構協商成立者，除非因不
    可歸責於己之事由，致履行顯有重大困難，否則不得聲請更
    生或清算，消費者債務清理條例第151 條第5 項規定意旨甚
    明。是債務清償方案成立後，固由債務人按其條件履行，惟
    需於其後發生情事變更，在清償期間收入或收益不如預期，
    致該方案履行困難甚或履行不能，因不可歸責於己，始能聲
    請更生或清算。此項規定旨在避免債務人任意毀諾已成立之
    協商，濫用更生或清算之裁判上債務清理程序，蓋以債務清
    償方案係經當事人行使程序選擇權所為之債務清理契約，債
    務人應受該成立之協議所拘束。債務人既已與金融機構協商
    成立，如認該協商方案履行有其他不適當情形，自仍應再循
    協商途徑謀求解決，合先敘明。
二、本件聲請意旨略以：聲請人有不能清償債務情事，前雖曾依
    金融主管機關協調成立之「中華民國銀行公會會員辦理消費
    金融案件無擔保債務協商機制」與最大債權銀行成立協商，
    當時協商條件邀其每月清償新台幣31,084元（分80期，利率
    12.88%），聲請人每月雖仍如期還款，惟原協商方案條件過
    苛，已經超越聲請人能力，而無法履行原協商方案。且聲請
    人之每月收入約為35,000元至40,000元不等，償還上開欠款
    後，至多僅餘1 萬元可供家用，而聲請人除自身生活外尚須
    扶養配偶及聲請人之幼子，扣除聲請人自己之生活所需每月
    開銷、扶養費用，顯無法繼續履行協商內容而有重大困難，
    因此已於96年8 月間毀諾未能繳款；聲請人之無擔保或無優
    先權債務總額未逾1,200 萬元，復未經法院裁定開始清算程
    序或宣告破產，且非聲請人主觀惡意，實係客觀上具有不可
    歸責事由存在，爰聲請更生等語。
三、按消費者債務清理條例立法意旨，乃在幫助陷於經濟上困境
    之債務人，得藉由更生或清算程序，走出經濟困境，避免走
    向絕路，實現憲法所保障之生命權，其並非在幫助債務人保
    持其舊有之生活水平，或幫助債務人履行其法定扶養義務。
    因此在考量所謂之「生活必要性支出」，自以維持一般人最
    低生活水平所需為準，而在扶養費支出之考量，亦應以實際
    上確有受扶養必要之支出為準，其與法定扶養義務自當加以
    區別。
四、本件聲請所陳前開事實固有聲請人提出債權人清冊、財產及
    收入狀況說明書、前經協商之證明文件（以上為影本）、聲
    請人94、95年度綜合所得稅各類所得資料清單、財產歸屬證
    明影本、全戶戶籍謄本、個人之聯合徵信中心信用資料各1
    份為證，並有本院依職權調閱之聲請人配偶乙○○95、96年
    度稅務電子閘門財產所得調件明細表各1 件可參。經查：聲
    請人於94年度之稅後平均每月所得約為40,018元（《480,24
    0-24》/ 12）、95年稅後平均每月所得為45,000元（《540,
    000-0 》/12） ，有卷附財政部94、95年所得清單可憑。聲
    請人於本院訊問時雖陳稱，最近因景氣因素收入減少，目前
    每月收入約為25,000元，惟聲請人未能提出相關文件資料佐
    證，是聲請人上開所述即難採信。又本院依職權調閱聲請人
    配偶乙○○95、96年度稅務電子閘門財產所得資料查知，聲
    請人配偶乙○○95年度稅後每月平均所得為23,690元（284,
    283/12）、96年度稅後每月平均所得則為52,227元（626,73
    0/12）。而所謂「不能清償事由」之判斷，應係滿足客觀上
    以正當之財產、勞務、信用均達無法繼續清償之意始足當之
    。苟依聲請人所陳報之數額計算聲請人之支出狀況（屬家用
    開支部分，應與其配偶平均分攤），聲請人每月支出約為12
    ,575 元 （《房租7,500 元+ 管理費450 元+ 交通費2000元
    + 電話費1,200 元+ 瓦斯費500 元+ 水電費1,000 元+ 雜支
    1,500 元+ 扶養一子8 ,000 元 》/2+ 個人伙食費1,500 元
    ），以聲請人95年度平均月收45,000元，扣除應清償協商債
    務之金額後，尚有13,916元，自足以支應聲請人所陳報上開
    支出12,575元（尚有餘額1,341 元）。顯見聲請人於96 年8
    月就中華民國銀行公會會員辦理消費金融案件無擔保債務協
    商機制毀諾時，客觀上並無消費者債務清理條例所謂之不能
    清償債務、不能清償之虞，或不可歸責於己致履行顯有重大
    困難之情況，是聲請人所主張其有不能清償之事由或不能清
    償之虞者，自無足採。聲請人既有履債能力，縱有履債不便
    ，亦得經由個別債權銀行所提供之「個別協商一致性方案」
    及「95年債務協商變更還款條件方案」等協商程序以求適當
    履行債務。綜上，本件尚乏不可歸責於己致履行顯有重大困
    難之情形可言。
五、本件聲請人既無不可歸責之事由，依原協商條件履行亦非顯
    有重大困難，自應認聲請人不符合更生之要件，且又無從補
    正，依首揭條文之意旨，自應駁回其更生之聲請，爰裁定如
    主文。
中    華    民    國    98    年    3     月    31    日
                  民事第二庭  法  官  卓立婷
上列正本證明與原本無異。
如不服本裁定，應於裁定送達後10日內，以書狀向本院提出抗告
，並繳納抗告費新臺幣1 千元。
中    華    民    國    98    年    4     月     1    日
                              書記官  黃進傑


司法院資訊處製作；財團法人民間司法改革基金會備份。
